【裁判字號】    93,重上,33
【裁判日期】    950307
【裁判案由】    返還價金
【裁判全文】
臺灣高等法院臺中分院民事判決  93年度重上字第33號
上  訴  人  戊○○
訴訟代理人  黃振源律師
訴訟代理人  甲○○
訴訟代理人  丙○○
被上訴人    乙○○
被上訴人    己○○
前列二人共同
訴訟代理人  陳俊寰律師
前列二人共同
複代理人    高志明律師
上列當事人間請求返還價金事件，上訴人對於中華民國93年1月6
日臺灣南投地方法院91年度重訴字第91號第一審判決提起上訴，
本院於95年2月14日言詞辯論終結，判決如下：
    主      文
上訴駁回。
第二審訴訟費用由上訴人負擔。
    事實及理由
一、上訴人於原審起訴主張：上訴人於81年5月9日，以總價新台
    幣 （下同）773萬元，向被上訴人乙○○、己○○買受坐落
    南投縣竹山鎮○○○段200地號及同段 200之1地號土地（下
    稱 200、200之1地號土地），因上開土地對外無適宜聯絡，
    立約時特別約定出賣人即被上訴人應提供其母親林菊所有同
    段201之1地號土地如原審卷第10頁附圖所示部分（下稱系爭
    土地），供上訴人開設12米寬道路使用，以取得適當之對外
    通路， 上訴人並即依約交付買賣價金773萬元，被上訴人亦
    已將上開 200、200之1地號土地所有權移轉登記予上訴人所
    指定之第三人林吳玲珠、甲○○。詎系爭201之1土地之現所
    有權人丁○○，竟於被上訴人應提供上訴人通行之系爭土地
    填土置高，復於邊緣修築崁墻，致系爭土地與上訴人買受之
    200地號土地間有數公尺落差，根本無法於該指定地點通行
    ，遑論開設道路，經向丁○○查詢，其否認曾同意上訴人開
    設道路，上訴人乃委請律師寄發信函，定期催告被上訴人履
    行契約，惟無結果，被上訴人未依約履行，已造成上訴人買
    受之200及200之1地號土地成為袋地，無適當之對外聯絡通
    路，喪失買受該土地之原意，上訴人遂於91年8月5日再委請
    律師函知被上訴人解除本件買賣契約，並請其返還價金，然
    被上訴人仍拒絕給付。兩造買賣契約既經解除，被上訴人自
    應依民法第259條第2款規定，返還已收受之價金773萬元，
    並自尾款受領日81年7月15日起至返還日止，附加法定利息
    予上訴人。爰提起本件訴訟，求為判決如原審訴之聲明所示
    等語。
二、被上訴人則以：兩造所簽訂之不動產買賣契約書第13條，係
    約定以上訴人欲自中山路搭橋至兩造買賣土地為被上訴人提
    供系爭土地供上訴人通行之前提要件，本件上訴人既未自中
    山路搭設橋至兩造買賣土地，被上訴人即無提供系爭土地供
    上訴人通行之義務，此觀之系爭201之1地號土地與中山路間
    有一圳溝存在，上訴人若未搭設橋樑，縱使被上訴人提供系
    爭土地供其築路，上訴人仍無法通行至中山路自明，且201
    之1地號土地目前之所有權人丁○○亦同意於上訴人自中山
    路搭橋至買賣土地時，願意提供系爭土地供上訴人通行，本
    件被上訴人並無違約情事，上訴人自不得解除本件買賣契約
    ，是上訴人提起本件之請求為無理由，應予駁回等語置辯。
三、經原審審酌兩造所提出之攻擊防禦方法後，認上訴人於原審
    所提起之訴為無理由，爰判決駁回上訴人於原審之訴及假執
    行之聲請。上訴人對原審判決不服，提起上訴，於本院聲明
    ：（一）原判決廢棄。（二）右廢棄部分，被上訴人應給付
    上訴人773萬元，及自民國81年7月15日起至清償日止，按週
    年利率百分之5計算之利息。（三） 第1、2審訴訟費用由被
    上訴人負擔。（四）上訴人願供擔保請准宣告假執行。被上
    訴人則答辯聲明：（一）上訴駁回。（二）第 2審訴訟費用
    由上訴人負擔。
四、經查，下列事實為兩造所不爭執，並有不動產買賣契約書暨
    附圖1件、土地所有權狀 4件、土地登記簿謄本5紙、律師函
    4件、收件回執6件（以上均影本）及上訴人訴訟代理人甲○
    ○之陳述為證，並有原審法院及本院現場勘驗筆錄、現場圖
    及照片可參暨證人丁○○之證詞為證，自堪信為真實，本院
    爰採為判決之基礎。
    (一)上訴人主張其於81年5月9日，以總價款773萬元，向被上
      訴人買受前開豬頭棕段200、200之1地號土地，上訴人已
      交付買賣價金，被上訴人已將買賣土地之所有權移轉登記
      予上訴人所指定之林吳玲珠、甲○○；系爭201之1地號土
      地亦已移轉為訴外人丁○○所有，丁○○並於系爭土地填
      土置高，且於邊緣修築護土牆，上訴人因之曾於91年6月
      26日及同年8月5日，委請律師發函，定期催告被上訴人履
      行契約，及解除兩造契約並請求返還價金。
    (二)上訴人長期未將竹山鎮○○○段200之1地號及同段200地
      號等土地規劃使用，於92年12月間始將系爭土地出租予財
      團法人台北市中華基督教衛理公會衛理堂（下稱衛理堂）
      作營地使用，租期至96年止（參本院卷第77頁上訴人訴訟
      代理人甲○○之陳述）。
    (三)訴外人即系爭201之1地號土地所有權人丁○○於93年12月
      12日同意配合系爭200之1地號土地地主甲○○共同出具申
      請書（參本院卷第138頁至第140頁）向南投縣政府申設橋
      樑，惟遭財政部國有財產局臺灣中區辦事處南投分處於94
      年12月6日台財產中投三字第0940011912號函以「經實地
      勘查結果，該府與勘人員表示，為免影響主幹道（中山路
      ）之交通，該施設地點不宜興建橋樑，是所請歉難同意辦
      理」駁回（參本院卷第185、186頁）。
五、本件訴訟之爭點：
    (一)被上訴人提供系爭201之1地號土地供上訴人通行之義務，
      是否應以上訴人欲自中山路搭橋以連接本件買賣標的之2
      00、200之1地號土地為其前提要件（即系爭不動產買賣契
      約書第13條前段之約定）？就系爭地號201之1地號土地，
      被上訴人有無違反提供通行之義務？上訴人得否據以解除
      系爭買賣契約？
    (二)就系爭地號201地號土地，被上訴人有無提供通行之義務
      （即系爭不動產買賣契約書第13條後段之約定，「．．現
      有集會所及連接同段201、201之1、200、200之1地號之現
      有道路，與甲方母親林菊所有201地號同意提供乙方卡車
      通行寬度供乙方整地通行使用」）？上訴人得否據以解除
      系爭買賣契約？
六、得心證之理由：
    (一)按解釋意思表示，固須探求當事人之真意，不得拘泥於所
      用之辭句，但所用之辭句業已表示當事人真意，無須別事
      探求者，即不得反捨所用之辭句而更為曲解。又解釋契約
      ，應斟酌立約當時之情形，及一切證據資料以為斷定之標
      準，庶不失契約之真意。查，本件兩造均不爭執其真正之
      買賣契約書（參原審院卷第8至10頁、第34至36頁）第13
      條前段係約定：「乙方欲自中山路搭設橋至該買賣土地豬
      頭棕段200地號，甲方母親林菊所有同段201之1地號同意
      提供十二米如著色附圖所示部分，供乙方通行．．」等語
      ，依該契約文義觀之，應是以上訴人欲自中山路搭橋至兩
      造買賣土地時，被上訴人始有提供系爭土地供上訴人通行
      之義務。且系爭201之1地號土地與中山路間確有一條圳溝
      存在等情，亦經原審法院及本院先後勘驗現場屬實，有卷
      附之勘驗筆錄、現場圖及照片可參（參原審院卷第80至82
      頁、第92頁暨本院卷第69、70頁，第85至89頁），衡情，
      倘上訴人未先搭設橋樑至中山路，被上訴人縱提供系爭土
      地供上訴人通行，客觀上仍無法達成上訴人欲由其向被上
      訴人購買之系爭200、200之1地號土地通行至中山路之目
      的，若謂此時被上訴人仍有提供系爭土地義務，並無實益
      ，亦與上開契約之文義有違，況證人丁○○（即重測前系
      爭201之1地號土地所有權人，參原審院卷第15頁土地登記
      簿謄本）於原審作證時結稱：「如果原告能夠合法申請橋
      樑的建造，我願意提供土地讓他們搭橋及通行系爭土地，
      並且請求共同使用該橋樑」等語（參原審院卷第67頁），
      另參酌證人丁○○於本院作證時亦結稱：「坐落竹山鎮○
      ○○段201、201之1地號土地是我所有。若上訴人合法申
      請搭橋，我願意提供上述201之1地號土地供使用。如果依
      法需要我聲請搭建橋樑，我願意。若上訴人合法聲請搭建
      橋樑出來，我才願意按照契約書第13條所載，同意提供十
      二米如著色附圖所示部分供上訴人通行。」等語（參本院
      卷第75、76頁），是綜合該契約文義及系爭土地之地形現
      狀，應認被上訴人提供系爭201之1地號土地供上訴人通行
      之義務，應以上訴人欲自中山路搭設橋樑以聯接本件買賣
      標的之200、200之1地號土地為其前提，始為合理
      。則上訴人於原審言詞辯論終結前未能舉證其有搭設橋樑
      之計畫，則其逕以系爭土地已填土置高，無法通行為由，
      乃定期催告被上訴人履行提供系爭土地之義務，難認係依
      債之本旨所為催告，應不發生催告之效力，從而，其所為
      解除契約之表示，自亦不生效力。上訴人雖主張無論其是
      否欲搭設橋樑，依約被上訴人均有提供系爭土地供為通行
      之義務，並於原審聲請訊問證人即系爭買賣契約之見證人
      及代書簡宗坤、鐘義雄，惟迄本件原審言詞辯論終結，上
      訴人仍未能提出上開證人之通訊地址以供原審法院傳訊，
      且上訴人於本院審理中亦未再聲請傳訊上開證人為證據方
      法，則原審認上訴人就此既未能另舉證以實其說，自無足
      採，應無違誤。
    (二)嗣上訴人於原審判決其敗訴後，始於93年2月5日函請被上
      訴人謂：「．．．依契約第13條約定，上訴人因事實上須
      整地，且欲向政府主管機關申設橋樑，請被上訴人提供南
      投縣竹山鎮○○○段201地號土地供卡車通行寬度予整地
      時使用，並提供同地段201之1地號土地，地主切結書、身
      分證明文件、同意書等相關文件，俾能完成洽辦申設橋樑
      事宜」，此有上訴人所委託律師寄發之93年2月5日理法律
      字第3020 4 號律師函可稽（參本院卷第27、28頁）。惟
      本院查，如前所述，本件依系爭不動產買賣約書第13條前
      段約定，係以承買人應先自中山路搭設橋至該買賣土地為
      前提要件，亦即承買人應先自中山路搭設橋至該買賣土地
      後，出賣人才有提供如上開契約書之著色附圖所示部分供
      承買人通行之義務。故被上訴人等並無申請造橋等之義務
      。另按使用國有非公用土地施設橋樑申請書應繳證件包括
      位置圖、施工圖及水利主管機關同意之證明文件正本等，
      且切結書內容包括「施設工程之一切費用及施工而產生之
      全部責任，均由切結人負擔。」，有被上訴人所提出之施
      設橋樑申請書及切結書各一紙在卷可稽（參本院卷第45、
      46頁），而本件被上訴人在接獲上訴人前開催告函後，隨
      即於93年2月17日函請上訴人先將一切申請施設橋樑之資
      料填載清楚，並提出整地計劃、施設橋樑計劃、位置圖、
      施工圖及水利主管機關同意之證明文件正本等，始願意提
      供如上開契約書之著色附圖所示部分供上訴人通行，此亦
      有被上訴人答覆函及回執各一紙在卷可稽（參本院卷第47
      、48頁），然上訴人在訴外人即系爭201之1地號土地所有
      權人丁○○於93年12月12日出具申請書同意配合系爭200
      之1地號土地地主甲○○共同提出申請書（參本院卷第138
      頁至第140頁）向南投縣政府申設橋樑前，從未提出整地
      計劃，亦均未提出施設橋樑計劃、位置圖、施工圖及水利
      主管機關同意之證明文件等。故上訴人所稱：被上訴人均
      置若無睹等語，應非實在，自不能採信。矧丁○○與甲○
      ○於93 年12月12日共同出具申請書向南投縣政府申設橋
      樑後，惟遭財政部國有財產局臺灣中區辦事處南投分處於
      94年12月6日台財產中投三字第0940011912號函以「經實
      地勘查結果，該府與勘人員表示，為免影響主幹道（中山
      路）之交通，該施設地點不宜興建橋樑，是所請歉難同意
      辦理」駁回，有前開南投分處函一紙在卷可證（參本院卷
      第185、186頁），益足佐證被上訴人所辯非伊不願意「按
      照系爭契約書第13條所載，提供十二米如著色附圖所示部
      分供上訴人通行」等語，應堪採信。是本院認，依兩造前
      開系爭買賣契約書第13條之約定，既係以上訴人搭設橋樑
      至中山路以聯接本件買賣標的200、200之1土地為前提，
      被上訴人始有提供系爭201之1號土地供上訴人通行之義務
      ，故搭設橋樑乙項是為上訴人之義務，並非被上訴人之義
      務，迄今上訴人既仍未搭設橋樑，上訴人即遽謂被上訴人
      違反提供通行之義務，要非可採。其遽為解除系爭買賣之
      表示，自不生效力。
    (三)至上訴人於原審另主張依兩造契約第13條約定，被上訴人
      亦應提供其母親林菊所有之同段201地號土地供上訴人通
      行等語，惟查，依上訴人前於91年6月28及同年8月5日對
      被上訴人所發之2紙存證信函（參原審院卷第21至26頁）
      內容觀之，均係針對右述被上訴人應提供系爭201之1地號
      土地供上訴人通行之義務所為，並未就上述201地號土地
      之通行義務提出催告或為解約之意思表示，則原判決認上
      訴人在原審不得逕以被上訴人未履行該部分義務為由，主
      張契約已解除而請求返還價金，本院認於法並無不合。至
      上訴人嗣於上訴本院後另又以前開同一理由主張等語，惟
      本院查，觀諸本件兩造均不爭執之買賣契約書第13條後段
      之約定（參原審院卷第8至10頁、第34至36頁）：「
      ．．現有集會所及連接同段201、201之1、200、200之1地
      號之現有道路，與甲方母親林菊所有201地號同意提供乙
      方卡車通行寬度供乙方整地通行使用」，依該約定文義觀
      之，系爭201地號土地，僅係提供卡車通行寬度供上訴人
      「整地」使用而已，應無疑義。查，被上訴人於81年10月
      19日將系爭竹山鎮○○○段200、201之1地號土地移轉登
      記予上訴人所指定之林吳玲珠、甲○○後，伊等長期未將
      竹山鎮○○○段200、201之1地號等土地規劃使用，於92
      年12月間始將系爭土地出租予衛理堂作營地使用，租期至
      96年止，系爭土地業已「整地」完畢，且系爭土地可與集
      會前道路聯絡，此有卷附之現場圖（參原審卷第82頁）及
      照片（參本院卷第49頁）及上訴人訴訟代理人甲○○之陳
      述（參本院卷第77頁）為證，並經原審法院及本院至現場
      勘驗屬實，亦有原審法院及本院現場勘驗筆錄在卷可稽（
      參原審卷第80至82頁，本院卷第69、70頁），是本院認，
      系爭200、201之1地號土地業已整理完畢，且系爭200、20
      1之1地號土地可與集會前道路聯絡，並通行無阻，而被上
      訴人就上開系爭201號土地既已提供上訴人「整地」使用
      完畢，並無任何違約情事，上訴人遽為解除系爭買賣契約
      ，即無理由。
七、綜上所述，上訴人主張被上訴人未履行提供系爭土地供上訴
    人通行之義務，而主張解除契約回復原狀，並據以請求被上
    訴人返還買賣價金773萬元，及附加自81年7月15日起至清償
    日止，按週年利率百分之5計算之利息，為無理由，應予與
    其假執行之聲請一併駁回。原審因而為上訴人敗訴之判決，
    並駁回其假執行之聲請，核無違誤。上訴意旨猶執陳詞指摘
    原判決不當，求予廢棄改判，為無理由，應予駁回。
八、本件判決基礎已臻明確，雙方其餘主張或陳述及其攻擊防禦
    方法，於本件判決結果不生影響，爰不予一一論述，附此敘
    明。
據上論結，本件上訴為無理由，依民事訴訟法第449條第1項、第
78條，判決如主文。
中    華    民    國    95    年    3     月    7     日
                      民事第二庭審判長法  官  童有德
                                      法  官  謝說容
                                      法  官  蔡秉宸
以上正本係照原本作成。
如對本判決上訴，須於收受判決送達後日內向本院提出上訴書
狀，其未表明上訴理由者，應於提出上訴後日內向本院提出上
訴理由書 (須按他造人數附具繕本)。上訴時應提出委任律師為
訴訟代理人之委任狀。具有民事訴訟法第466條之1第1項但書或
第2項之情形為訴訟代理人者，另應附具律師及格證書及釋明委
任人與受任人有該條項所定關係之釋明文書影本。
                                       書記官  陳美利
中    華    民    國    95    年    3     月    7     日
                                                      Ｖ


司法院資訊處製作；財團法人民間司法改革基金會備份。
